臺灣高等法院刑事判決
109年度上易字第788號
上  訴  人  
即  被  告  張葦航



上列上訴人即被告因妨害名譽案件，不服臺灣新北地方法院108
年度易字第374號，中華民國108年12月26日第一審判決（起訴案
號：臺灣新北地方檢察署108年度偵字第2393號），提起上訴，
本院判決如下：
    主  文
上訴駁回。
    事  實
一、乙○○與蘇冠憲（業經臺灣新北地方法院以108年度易字第374
    號判決判處拘役10日確定）因不滿甲○（以名稱「瑀熙YUCI
    」擔任網際網路YOUTUBE 直播平臺【下稱YOUTUBE】之直播
    主）於民國107年7月8日在YOUTUBE所發表之「【熙熙嚷嚷Ta
    lk show】千萬不要穿這樣跟女生約會！NG男生穿著大解析
    ！愛情診療室#3」影片（下稱告訴人影片）批評男性穿海灘
    褲之內容，竟共同基於公然侮辱之犯意聯絡，於107年7月18
    日23時許起，乙○○在桃園市○○區○○○街00巷0號住處，蘇冠憲
    在新北市○○區○○路000巷0號住處，各自利用電腦設備連結網
    際網路，在不特定多數人得共見共聞之金剛直播平臺（下稱
    金剛直播）之「乙○○直播頁」中，針對告訴人影片，由乙○○
    以「肏你媽媽的」、「肏你媽屄」、「垃圾囡仔（臺語，音
    「gin-a」）」、「下次他媽海灘褲裡面塞100 萬，讓妳跪
    著舔啦，肏」、「不是啊她自己就NG穿搭啦，姦（臺語，音
    「kan」）你拍YOUTUBE 影片穿那個衣服就NG啦，拍那個影
    片就應該穿內衣啊，媽的，她現在才60幾萬她穿內衣就600 
    萬啦對不對，自己也NG還敢媽的說別人，好像很會穿搭一樣
    ，有種就脫光啊，拍片就是要脫光你懂不懂，還要我教耶真
    的是」、「姦恁娘」（臺語，音「kan lin-nia」）」、「
    百人斬對不對，百人斬經驗經驗值夠高，對不對，再經驗值
    ，妳破，妳等級夠高在排行榜前面」等侮辱言詞，同一期間
    內並由蘇冠憲以「打你媽手槍啦，臭鮑魚」、「姦恁娘」、
    「穿啥潲（臺語，音「siann-siau」）內褲」、「姦恁娘敢
    洗我老闆跟老闆他哥的臉，姦破恁娘（臺語，音「kan phua
     lin-nia」），痟膣屄（臺語，音「siau tsi-bai」）」、
    「姦你媽的」、「開台還不是沒人看YOUTUBE 裡面的傻屄」
    、「怪跤講啥潲（臺語，音「kuai-kha kong siann-siau」
    ）」、「我給她20萬搞不好還可以被她哈一下」等辱罵詞句
    ，共同公然侮辱甲○，顯足已貶損甲○在社會上之人格、地位
    評價。
二、案經甲○訴由臺灣新北地方檢察署檢察官偵查起訴。 
    理  由
一、證據能力部分
（一）本案認定事實所引用屬於傳聞證據之供述證據部分，檢察
      官及被告乙○○於本院準備期日、審理期日均不爭執其證據
      能力，並同意引用為證據（見本院卷第60頁至第61頁頁、
      第84頁至第86頁），且本院審酌該等證據資料製作時之情
      況，並無違法不當及證明力明顯過低之情況，認為以之做
      為證據應屬適當，故依刑事訴訟法第159條之5 第1項規定
      ，認均有證據能力。
（二）又本案認定事實所引用之非供述證據，並無證據證明係公
      務員違背法定程序所取得，是依刑事訴訟法第158條之4 
      反面解釋，認均得為證據。
二、訊據被告固坦承有為如事實欄一所載之言詞（見他字卷第13
    5頁至第137頁；原審易字卷第68頁、第150頁至第152頁；本
    院卷），惟矢口否認有何公然侮辱之犯行，辯稱：我係海灘
    褲之愛好者，我所為言詞乃針對告訴人影片中批評男性穿海
    灘褲之內容，進行評論，並表示不滿，非針對告訴人甲○個
    人；同案被告蘇冠憲失控飆罵時，我亦有出言提醒及制止，
    我並無侮辱告訴人之犯意及行為，且因告訴人係公眾人物，
    所以告訴人影片應可受公評云云。經查：
（一）被告於事實欄一所載時、地，利用電腦設備連結網際網路
      ，在不特定多數人得共見共聞之金剛直播之「乙○○直播頁
      」中，發表如事實欄一所示之言詞，同一時間，同案被告
      蘇冠憲亦有為如事實欄一所示之詞句等事實，業據證人即
      告訴人於偵訊中（見他字卷第87頁至第89頁）及證人即同
      案被告蘇冠憲於原審中（見原審易字卷第87頁、第149頁
      ）分別證述綦詳，並有被告與同案被告蘇冠憲於107年7月
      18在金剛直播辱罵告訴人之影片暨譯文、帳戶「抓馬」於
      107 年7 月18日「國動、龜狗開砲瑀熙【男生NG穿搭】絕
      無冷場！7/18國動實況精華（有字幕）」影片暨截圖等件
      在卷可佐（見他字卷第13頁至第43頁及光碟片存放袋），
      堪認定為真實。
（二）按刑法第309條所稱之「侮辱」，係指以使人難堪為目的
      ，不指摘具體之事實，而以粗鄙之言語、舉動、文字、圖
      畫等，對他人予以侮謾、辱罵，為抽象表示不屑、輕蔑或
      攻擊之意思，達於對個人在社會上所保持之人格及地位貶
      損其評價的程度。刑法第311條第3款規定：「以善意發表
      言論，而有左列情形之一者，不罰：三、對於可受公評之
      事，而為適當之評論者。」，此一不罰事由，既規定於同
      一章，則在同為「妨害名譽」言論類型之公然侮辱罪，當
      未可逕行排斥其適用。惟所謂「可受公評之事」，係指依
      該事實之性質，在客觀上係可接受公眾評論者，如國家或
      地方之政事、政治人物之言行、公務員執行職務之行為、
      與公共安全、社會秩序、公眾利益有關之事件等。又所謂
      「適當之評論」，指個人基於其價值判斷，提出其主觀之
      評論意見，至於評論所用之語言、文字是否適當，並非一
      概而論，而應斟酌被告為此言論之心態、當時客觀之情狀
      、該語言、文字與評論之對象間是否有合理連結為斷。又
      本條免罰事由之前提，須「以善意發表言論」；所謂「善
      意」與否，應以其評論客觀上是否適當為判斷之依據。經
      查：
    1.被告雖上訴辯稱：其純係基於海灘褲之愛好者之立場，針
      對告訴人影片進行評論，並非針對告訴人云云，然由被告
      所為之言論以觀，顯見被告主要係針對告訴人之性別進行
      難堪、歧視、充滿偏見之嘲諷，甚至作出直指性交行為之
      粗鄙辱罵，顯在貶損告訴人個人之人格及名譽，並未見有
      聚焦在「男性與女性約會時，穿海灘褲是否合宜」、「告
      訴人影片內容是否有依據」等議題進行評論。
　  2.被告次辯稱：告訴人係公眾人物，告訴人影片應可受公評
      云云，惟被告並非聚焦在告訴人影片內提及之議題進行評
      論，反多純屬空言謾罵，況刑法妨害名譽罪章之精神，非
      謂一旦係公眾人物，即有任人辱罵而不得主張自己名譽權
      之容忍義務。是被告所為辱罵告訴人之言詞，既非具體指
      稱、評論某一事實，僅是不斷的堆積其主觀、情緒性之不
      雅言詞，未帶有公益色彩，且無事實依據，更無所謂真偽
      ，亦與告訴人影片內容是否有據無關，則自無從依刑法第
      311條第3款之規定阻卻違法，是被告此部份之所辯，顯為
      卸責之詞，尚難採信。
（三）被告雖又辯稱：同案被告蘇冠憲失控飆罵時，其有出言提
      醒及制止云云，惟被告身為「乙○○直播頁」之直播主，見
      同案被告蘇冠憲亦以如事實欄一所示之詞句與其共同辱罵
      告訴人時，非但未以切斷與被告蘇冠憲間之對話連結或暫
      時中止該直播節目等有效之手段制止同案被告蘇冠憲，反
      而容任同案被告蘇冠憲繼續辱罵，並親自與同案被告蘇冠
      憲一搭一唱，況被告自身對同案被告蘇冠憲說完「你現在
      是以為你現在講這一堆都會算在我頭上是不是」、「我看
      你現在要被告到脫褲子了」等語之後，亦未見被告停止對
      告訴人為辱罵之言詞，顯僅係將可能遭告訴人追究法律責
      任一事，當成笑謔的話題，並未能認為被告當時確有為制
      止同案被告蘇冠憲之行為。
（四）按共同正犯之意思聯絡，不限於事前有所協議，其於行為
      當時，基於相互之認識，以共同犯罪之意思參與者，亦無
      礙於共同正犯之成立，且其表示之方法，不以明示通謀為
      必要，即相互間有默示之合致，亦無不可（最高法院92年
      度台上字第3724號、82年度台上字第675號判決意旨參考
      ）。經查，被告及同案被告蘇冠憲於107年7月18日23時許
      起，各自在渠等住處，利用電腦設備連結網際網路，同時
      在不特定多數人得共見共聞之金剛直播之「乙○○直播頁」
      中，各自為如事實欄一所示之侮辱言詞，顯然係同時上線
      在同一個直播頁內對話，均同樣針對告訴人為眾多不堪之
      污辱言詞，且同案被告蘇冠憲自始至終多在附合被告所為
      之言詞，欲以此種方式公然侮辱告訴人，足認同案被告蘇
      冠憲對於被告欲以此種方式公然侮辱告訴人乙節，非但知
      之甚詳，且被告與同案被告蘇冠憲相互間至少已有共同犯
      罪之默示合致，實甚明確，是被告與同案被告蘇冠憲對於
      公然侮辱告訴人之犯行，有犯意聯絡及行為分擔，甚為明
      確。
（五）綜上，被告確有與同案被告蘇冠憲共同公然侮辱告訴人之
      主觀犯意及客觀行為，是本件事證明確，被告犯行堪以認
      定，應依法論科。
三、論罪部分
    核被告所為，係犯刑法第309條第1項之公然侮辱罪。被告如
    事實欄一所載之多次發表侮辱言詞之行為，係於密接之時間
    為之，侵害之法益相同，各行為之獨立性薄弱，依一般社會
    健全觀念，難以強行分開，應視為數個舉動之接續施行，應
    論以接續之一行為。且被告與同案被告蘇冠憲就渠等所為犯
    行，具犯意聯絡及行為分擔，為共同正犯。
四、駁回被告上訴部份
（一）原審同前開有罪之認定，以被告罪證明確，適用刑法第28
      條、第309條第1項、刑法施行法第1條之1等規定，並審酌
      被告犯罪之動機、發洩不滿情緒之目的，犯罪時係受告訴
      人批評被告所愛好之穿著風格所刺激，犯罪透過不特定多
      數人得共見共聞之直播平臺之手段，與告訴人同為網路直
      播主之關係，其行為對於告訴人所造成之損害程度，皆利
      用網路直播主身分犯罪所生對視聽大眾之不良示範效應，
      及被告否認犯行，未與告訴人和解亦未賠償告訴人之損害
      之犯後態度，並無前科之素行，自陳為大學畢業之智識程
      度，曾任學校助教、現為網路直播主之生活狀況等一切情
      狀，量處拘役30日，併諭知如易科罰金以新臺幣1千元折
      算1日。核其認事用法，並無違誤，量刑亦屬妥適。
（二）被告上訴意旨略以：被告所為陳述在客觀上不應評價為污
      辱行為，係為回應告訴人影片中針對其之言論所為之回覆
      評論，語句用詞雖有不當，但被告為該言論之目的、動機
      ，並非用以貶損告訴人之社會評價，已與污辱行為有間，
      即在主觀上亦無公然侮辱之犯意，此觀被告過程中曾多次
      向同案被告蘇冠憲提及「我看你現在要被告到脫褲子了」
      等語，亦可知被告在主觀上自始即無侮辱、攻訐之惡意，
      況因被告曾對同案被告蘇冠憲加以勸阻，而不構成共同正
      犯，原判決對於被告與同案被告蘇冠憲間如何有犯意聯絡
      、行為分擔而構成共同正犯，並未充分論述，有判決不備
      理由之違法之處。綜上，被告實無公然侮辱之犯行及犯意
      ，應受無罪之諭知云云。經查，被告對告訴人所為之言論
      ，主要係針對告訴人之性別進行難堪、歧視、充滿偏見之
      嘲諷，甚至作出直指性交行為之粗鄙辱罵，顯在貶損告訴
      人個人之人格及名譽，並未見有聚焦在任何議題進行評論
      ，並非具體指稱、評論某一事實，僅是不斷的堆積其主觀
      、情緒性之不雅言詞，未帶有公益色彩，且無事實依據，
      亦與告訴人影片內容之良窳無關。且被告見同案被告蘇冠
      憲辱罵告訴人時，並未以有效之手段制止同案被告蘇冠憲
      ，反而容任同案被告蘇冠憲繼續辱罵，況被告於向同案被
      告蘇冠憲說完「你現在是以為你現在講這一堆都會算在我
      頭上是不是」、「我看你現在要被告到脫褲子了」等語之
      後，被告自身亦未停止對告訴人為污辱之言詞，未能認為
      被告當時確有為制止同案被告蘇冠憲之意思及行為，加上
      被告及同案被告蘇冠憲同時上線在同一個直播頁內對話，
      均針對告訴人為眾多不堪之污辱言詞，及同案被告蘇冠憲
      始終多在附合被告之言詞，2人均以此方式公然侮辱告訴
      人，實足認定被告與同案被告蘇冠憲對於公然侮辱告訴人
      之犯行，確有犯意聯絡及行為分擔。故被告之上訴，為無
      理由，應予駁回。
據上論斷，應依刑事訴訟法第368條，判決如主文。
本案經檢察官黃正綱提起公訴，檢察官羅建勛到庭執行職務。
中　　華　　民　　國　　109 　年　　7 　　月　　15　　日
                    刑事第九庭  審判長法　官  潘翠雪
                                      法　官  林庚棟
                                      法　官  葉力旗
以上正本證明與原本無異。
不得上訴。
                                      書記官  王心琳
中　　華　　民　　國　　109 　年　　7 　　月　　15　　日
附錄：本案論罪科刑法條全文
中華民國刑法第309條
公然侮辱人者，處拘役或三百元以下罰金。
以強暴犯前項之罪者，處一年以下有期徒刑、拘役或五百元以下
罰金。